最　高　行　政　法　院　判　決
　　　　　　　　　　　　　　　　　　 96年度判字第01588號
上　訴　人　乙○○
　　　　　　丙○○
　　　　　　丁○○
　　　　　　戊○○
　　　　　　己○○
　　　　　　甲○○
被 上訴 人　勞工保險局
代　表　人　庚○○
上列當事人間因農保事件，上訴人對於中華民國94年1月17日臺
北高等行政法院94年度訴更一字第17號判決，提起上訴，本院判
決如下：
　　主  文
上訴駁回。
上訴審訴訟費用由上訴人負擔。
　　理  由
一、緣上訴人等6人之被繼承人潘安欽原以屏東縣萬巒地區農會
    為投保單位，參加農民健康保險（下稱農保）為被保險人。
    潘安欽因胰臟癌，於民國（下同）89年9月18日（被上訴人
    收文日期）檢具申請殘廢給付，經被上訴人以據財團法人私
    立高雄醫學大學附設中和紀念醫院（下稱高醫中和醫院）同
    年月16日出具之農保殘廢診斷書記載，潘安欽於同年8月22
    日因胰臟癌住院診療，持續住院中，症狀尚未固定，與農保
    條例第36條及同條例施行細則第62條規定不符，乃以89年9
    月29日89保受字6048403號函（下稱原核定）函知潘安欽，
    所請殘廢給付應不予給付。嗣被上訴人以潘安欽已於89年9
    月18日死亡，乃以同年12月8日89保受字第1009591號函（下
    稱原處分）函知潘安欽之配偶潘林濃，註銷原核定，並以本
    案據上開農保殘廢診斷書載明潘安欽於89年8月22日因胰臟
    癌住院診療，開具診斷書時仍住院中，未經醫院診斷成殘，
    症狀並未固定，仍不予殘廢給付。潘林濃不服，申請審議遭
    審定駁回（審議期間，潘林濃於90年4月22日死亡）。上訴
    人甲○○不服，提起訴願，經行政院以90年10月17日台90訴
    字第049255號訴願決定，認原審定以已死亡之潘林濃為審定
    對象，自有未妥，將原審定撤銷，由農保監理委員會於2個
    月內另為適法之審定。嗣經農保監理委員會以上訴人甲○○
    為申請人重為審定，仍審定駁回。上訴人甲○○仍不服，提
    起訴願遭決定駁回後，以內政部為被告，提起行政訴訟，並
    追加上訴人乙○○、丙○○、丁○○、戊○○及己○○為共
    同原告，經原審以91年度訴字第2106號判決：「訴願決定、
    審議審定及原處分均撤銷。被告（按即內政部）對於原告（
    按即上訴人等6人）被繼承人潘安欽申請之殘廢給付，應依
    本院法律見解，另為適法處分。原告其餘之訴駁回。訴訟費
    用由被告負擔。」內政部不服，提起上訴，經本院以93年度
    判字第1727號判決廢棄上開判決，發回原審法院更為審理；
    嗣經原審更為審理，以94年度訴更一字第17號判決（下稱原
    判決）駁回。上訴人等6人仍不服，遂提起本件上訴。
二、上訴人於原審起訴主張：(一)高醫中和醫院主治醫師於89年9
    月16日當日早上經病房巡診並給予診斷治療後（即治療終止
    後），即依其專業及醫理，診斷潘安欽符合農保殘廢給付標
    準表第44項（殘廢等級為第1等級），其往後之治療皆屬無
    療效性治療，不能期待其治療效果之狀態，而開具農保殘廢
    診斷書，註明其殘廢情況已無好轉可能（即永久殘廢）。潘
    安欽之家屬即於當日向被上訴人申請本件殘廢給付，自依法
    有據。且退步言，潘安欽至少符合農保殘廢給付標準表第45
    項：「胸腹部臟器機能遺存高度障害，終身不能從事任何工
    作，日常生活需人扶助者。」之要件。(二)按農保條例第36條
    只要求適合農保殘廢給付標準表規定之項目，並經診斷為永
    久殘廢（即無好轉之可能），至其症狀係持續惡化或固定狀
    態，則非所論。且何謂症狀固定，被上訴人應予指明。又被
    上訴人以發生在後之死亡事實，推翻發生在前之殘廢事實，
    惟農保條例及同條例施行細則皆未有此規定，被上訴人已逾
    越法律及命令所賦予之權限。故原處分及訴願決定所稱89年
    9月18日因病情加速惡化而死亡，顯其病狀持續惡化中，難
    謂已治療終止且病狀固定等語，已逾越法律授權範圍，且欠
    缺明確依據。(三)關於本件農保殘廢診斷書之「治療終止診斷
    殘廢日期」欄空白未填乙節，被上訴人所提供之空白殘廢診
    斷書並未指明哪些欄位需填，哪些欄位可不填，且相關法令
    亦未規定，而主治醫師未填之原因甚多，亦可能漏未填寫，
    況依一般邏輯推論，潘安欽之主治醫師於89年9月16日治療
    終止後，即開具本件農保殘廢診斷書，可知診斷成殘日期即
    為89年9月16日，故該「治療終止診斷殘廢日期」欄是否填
    寫，已無關緊要；另依農保條例第23條及同條例施行細則第
    63條規定，診斷殘廢日期僅屬請領時效之問題，而與殘廢認
    定無關；縱「治療終止診斷殘廢日期」欄之填寫係核定殘廢
    給付之必要條件，亦應予被保險人或其家屬補正之機會。從
    而，被上訴人以上開欄位空白未填而不予給付，已違反行政
    程序法第9條、第36條規定及農保條例第1條：「為維護農民
    健康，增進農民福利，促進農村安定」之立法宗旨。(四)另案
    被保險人徐林娘妹係癌症末期病患，於死亡前6天經開具殘
    廢診斷書，並於隔日申請殘廢給付，且其「治療終止診斷殘
    廢日期」欄亦空白未填寫，雖經被上訴人核定不予給付，惟
    經申請審議後，被上訴人以89年12月28日89保受字第607687
    0號函核定殘廢給付（卷內無資料）。本案情形與上開申請
    案雷同，依行政程序法第6條規定，被上訴人應核付本件殘
    廢給付。又勞動基準月刊亦載有「治療2個多月仍住院中，
    請殘後死亡，勞保局不給，訴願給1級殘多領25萬」之例（
    見原審卷第8頁以下）等語，為此，訴請(一)訴願決定、審議
    審定及原處分均撤銷；(二)被上訴人應作成核付上訴人殘廢給
    付新臺幣（下同）408,000元之行政處分。
三、被上訴人則以：(一)殘廢給付目的係以被保險人在成殘後尚能
    如一般人繼續生活為前提，故如被保險人於遭遇傷害或罹患
    疾病後，不久旋即死亡者，其治療期間之所需，應屬醫療保
    障與社會救助之範疇，不在農保殘廢給付保障之內。(二)按癌
    症是一種疾病，並非罹患癌症即是構成殘廢，必須經治療療
    程（除手術治療外，有些尚須經放射線、化學治療及藥物控
    制等多階段治療）結束，其病灶穩定（即症狀固定）並獲得
    有效控制或緩解（即再行治療仍不能期待其治療效果之狀態
    ），且經醫師診斷身體具有永久殘廢或永不能復原之障害，
    始可認定為農保條例第36條規定殘廢。則對於發病不久連前
    述主要治療療程都未完成即死亡者，因病灶（即症狀）尚未
    穩定，並不符合「症狀固定」及「治療終止」之要件，難認
    為「殘廢」，且其於成殘後並無如一般常人社會生活活動之
    可能，故亦不符殘廢給付之目的，此觀農保條例第36條規定
    及內政部91年1月22日台內社字第0910065166號函釋甚明。
    若醫師因為病患、家屬之請求或不瞭解農保殘廢給付相關法
    令規定，進行診斷病患之身體是否遺存障害者，往往會造成
    殘廢程度之誤判。所以，病患之身體是否有遺存障害，須以
    病患做完整個療程（含追蹤治療）結束後之最終狀態，為醫
    師認定診斷之基準時點。(三)據高醫中和醫院89年9月16日出
    具之農保殘廢診斷書記載，被保險人潘安欽雖有因病接受治
    療之事實，但在請領殘廢給付要件上，「殘廢部位」欄與「
    治療終止診斷殘廢日期」欄空白未填寫，即不符合醫師診斷
    有殘廢之結果事實及認定（審定成殘）為永久殘廢或永不能
    復原之狀態要件。況若潘安欽於89年9月16日開具農保殘廢
    診斷書當天仍住院中，顯見其於該日以後仍繼續接受治療，
    症狀始終未固定並持續變化中，又旋於2天後因該病症身故
    ，自難謂其已成殘，當無再行請出具農保殘廢診斷書醫師補
    填該欄位之必要；該欄位縱經醫師依上訴人之要求而填載，
    亦因不能據以領取殘廢給付。(四)查潘安欽因胰臟癌於89年8
    月22日初診住院至89年9月16日開具農保殘廢診斷書時，治
    療時間僅16日且仍在住院中，難謂其勞動能力已呈現長期減
    少之趨勢，在法理上，當無給予以「長期照顧為目的」殘廢
    給付之必要，且顯不符農保條例第36條第2項規定，亦與同
    條第1項及同條例施行細則第62條所定「治療終止」不符，
    否則易形成「殘」、「病」不分，有違「殘廢給付」之立法
    意旨，故被上訴人核定所請殘廢給付不予給付，此並有原審
    法院90年度訴字第3462號及本院94年度判字第166號判決可
    參。(五)至高醫中和醫院專業醫師依其專業醫術及醫理開立農
    保殘廢診斷書所載之殘廢程度，原為出具醫師之個人判斷意
    見，被上訴人本得於職權範圍內依法認定，不受拘束，有農
    保條例第21條、第38條、同條例施行細則第61條、原審法院
    89年度訴字第687號判決及行政院衛生署89年3月17日衛署醫
    字第89013119號函可參。(六)又各被保險人之身體障害程度不
    一，產生之病灶症狀、殘廢程度及治療情形亦有所不同，且
    其時空背景不同，上訴人所舉2案或有另案妥適與否問題，
    不得執為本案應准核給殘廢給付之論據。且上訴人之主張亦
    經審議審定及訴願決定駁回，足見原處分合法並無不當。另
    潘安欽之配偶潘林濃前向被上訴人申請農保喪葬津貼，已於
    89年10月13日核付在案等語，資為答辯。
四、原審斟酌全辯論意旨及調查證據結果，以：(一)按農保條例施
    行細則第62條係主管機關內政部基於農保條例第50條之授權
    ，為執行同條例第36條，就「治療終止」所為定義性之規定
    ，經核並未違反母法，自得適用。準此，「治療終止」需具
    備「經治療後」、「症狀固定」、「再行治療仍不能期待其
    治療效果」等3要件，不得單以「不能期待其治療效果」即
    視為治療終止，否則被保險人一旦患傷病即以「再行治療仍
    不能期待其治療效果」為由，申請殘廢給付，易形成殘、病
    不分，亦有違殘廢給付為保障被保險人因殘廢後減少或喪失
    勞動能力，導致收入減少之長期生活困境之立法意旨。故殘
    廢給付應以被保險人傷病經治療終止症狀固定診斷永久殘廢
    、或慢性傷病經治療1年以上尚未痊癒診斷永不復原，其勞
    動能力已呈現長期減少之趨勢為對象。次按癌症係進行中之
    疾病，其治療過程通常須經一段期間為之，必須經治療療程
    全部結束，其病灶穩定（即症狀固定）並獲得有效控制或緩
    解（即再行治療仍不能期待其治療效果之狀態），且經醫師
    診斷身體具有永久殘廢或永不能復原之障害，始可認定為農
    保條例第36條規定之殘廢。(二)本件依高醫中和醫院之農保殘
    廢診斷書記載可知，被保險人潘安欽因胰臟癌於89年8月22
    日初診並住院至同年9月16日，共26天；復依財團法人屏東
    基督教醫院（下稱屏東基督教醫院）89年9月21日出具之診
    斷證明書上記載，潘安欽因轉移性惡性淋巴結、消化性潰瘍
    ，於89年8月19日至同年月21日住院治療；潘安欽旋因胰臟
    癌等症於89年9月18日死亡等情，有上揭農保殘廢診斷書、
    診斷證明書、死亡證明書及戶籍謄本在卷可參，顯見潘安欽
    因胰臟癌之治療期間未滿1年，不符農保條例第36條第2項規
    定，原審僅需審酌其是否符合同條第1項規定。(三)依上開農
    保殘廢診斷書及原審調閱潘安欽於高醫中和醫院就診之病歷
    資料可知，潘安欽於89年8月22日進入高醫中和醫院治療，
    迨至同年9月18日因死亡始出院，其間業經持續治療，其治
    療期間不到1個月即死亡，且於89年9月16日出具農保殘廢診
    斷書時猶住院治療中，而於醫師出具殘廢診斷書2日後即死
    亡，雖高醫中和醫院經原審函詢而以94年8月3日高醫秘字第
    0940002248號函復補載被保險人潘安欽之治療終止診斷殘廢
    日期為89年9月16日，惟該審定成殘日期至死亡日期不到2天
    ，足見潘安欽於「89年9月16日」之時點，非但完整之癌症
    治療療程尚未終止，並獲得有效控制或緩解，反之，其病情
    係持續迅速惡化，自非屬症狀固定，與前揭治療終止之要件
    不合，亦不符永久性機能障礙之程度，核與農保條例第36條
    第1項規定不符；且其因傷病至死亡期間極其短暫，有無針
    對此種情形給予「以照顧長期生活為目標」之殘廢給付，實
    值懷疑。至上開高醫中和醫院94年8月3日高醫秘字第094000
    2248號函稱潘安欽於審定成殘後2天即出院，治療屬維持性
    治療等語，不足為上訴人有利之認定。上訴人主張潘安欽業
    經治療終止，本件農保殘廢診斷書未填治療終止診斷殘廢日
    期欄，已無關緊要云云，屬誤解法令，殊不足採。(四)按農保
    條例第21條、第38條、同條例施行細則第61條第3項規定，
    專門醫師診斷證明僅為參考依據，被上訴人仍應依職權審查
    被保險人之殘廢程度，並認定事實後以為核定；行政院衛生
    署89年3月17日衛署醫字第89013119號函釋核與上開規定意
    旨無違，被上訴人辦理相關案件，自得據之適用。本件既經
    被上訴人審核被保險人提出之殘廢診斷書，經綜合判斷而為
    審核，其審核程序並無違法。(五)另各被保險人之身體障害程
    度不一，被上訴人審核殘廢給付必須依各被保險人之殘廢狀
    況予以個別審核，自不宜互相援引比照，且該個案判決，僅
    對個案發生拘束力，自難援為有利於本案是否符合殘廢給付
    標準之論據，此實非對被保險人為差別待遇；又主管機關依
    法律授權就具體案件事實上之差異及立法目的為合理之不同
    處分，並無違反憲法保障人民在法律地位上平等之規定，故
    上訴人援引訴外人徐林娘妹等案例，稱本件有違行政程序法
    第6條之差別待遇云云，乃有誤會。(六)本件被保險人潘安欽
    於申請時，所罹疾病既難認已達治療終止之情形，即不符合
    本件殘廢給付請領要件，從而被上訴人否准其殘廢給付之請
    求，乃屬有據，並無違反農保條例之立法目的。(七)綜上所述
    ，上訴人之主張，並無可採。原處分於法無違，審議審定及
    訴願決定予以維持，俱無不合等由，而駁回上訴人在原審之
    訴。
五、上訴意旨略謂：(一)觀諸農保條例第36條第1項、第2項及同條
    例施行細則第62條規定可知，第1項所稱「治療終止」並不
    須治療1年以上；本件高醫中和醫院89年9月16日農保殘廢診
    斷書之「上項殘廢有無好轉可能」欄明載為「無」，且依社
    會共識，癌症患者之症狀已固定於某種殘廢狀態下，再行治
    療，應無法改善其機能損害程度，亦無法期待其治療效果。
    而高醫中和醫院94年8月3日高醫秘字第0940002248號函亦謂
    潘安欽之治療終止診斷殘廢日期為89年9月16日，其審定成
    殘後2天即出院，治療屬維持性治療，治療其併發症等語，
    故潘安欽雖未治療1年以上，但已構成農保條例第36條第1項
    「治療終止」之要件，符合農保殘廢給付標準表第44項，原
    審法院91年度訴字第2106號判決（按即本件更審前之原審判
    決）及本院93年度判字第1727號判決理由第3點（按此部分
    係援引上開原審法院91年度訴字第2106號判決要旨）亦持相
    同見解。(二)潘安欽因罹患胰臟癌，於89年9月16日經主治醫
    師認定殘廢後，仍住院為維持性治療，此有別於可期待改善
    之積極性治療。且潘安欽既由主治醫師認定為第1等級殘廢
    之固定症狀，應無疑義，亦應無法期待其再行治療而得治療
    效果。(三)按農保條例施行細則係屬法規命令，參酌司法院釋
    字第345號、第346號、第367號、第394號、第402號、第426
    號、第432號、第445號、第465號及第491號解釋，無法律之
    明確授權，不能限制人民之權利，否則依行政程序法第158
    條規定係屬無效。觀諸農保條例第37條第8款、第9款已明定
    「殘廢程度加重者」應予殘廢給付，所謂「加重」即指症狀
    尚未固定而更行惡化，據此可知，被上訴人稱同條例施行細
    則第62條所稱「治療終止」應指症狀固定而不包括加重云云
    ，即有違誤，被上訴人援引農保條例施行細則第62條之法規
    命令，又擴張解釋「治療終止」、「症狀固定」，違反法律
    明確性授權原則，依行政程序法第158條規定，自屬無效。
    原判決未查，且不採高醫中和醫院之認定及函復（應屬公文
    書），自屬有違。(四)本件如潘安欽尚未過世，則可請領殘廢
    給付，以保障其因殘廢後減少或喪失勞動能力，所需長期照
    顧之負擔。但因其已死亡，則依法得請領之殘廢給付，再依
    事後狀況加以判斷是否給付，此有違法治國家之依法行政、
    法律保留及誠信原則。況上訴人等於潘安欽死亡前為予長期
    照顧而辭去工作，遍訪名醫，已負債200多萬元，精神上之
    折磨亦非外人所能瞭解，如此龐大之醫療及照顧費用，當得
    因潘安欽罹患疾病成殘而得部分之補償等語。
六、本院經核原判決並無違誤，並論斷如下：（一）農保條例第
    36條第1項規定之「治療終止」定義，依同條例施行細則第6
    2條規定係指「經治療後」、「症狀固定」、「再行治療仍
    不能期待其治療效果」而言，自不得單以「不能期待其治療
    效果」即視為治療終止。關於一般癌症常見之治療方式，除
    手術治療外，常輔以化學治療或放射治療，其中化學治療之
    基本療程大約2至3個月，而放射線治療之基本療程約需2個
    月，故並非診斷罹癌即構成殘廢，亦非做完手術後，即可判
    斷其身體機能是否構成殘廢，而是必須癌症經治療療程（即
    手術、化學治療或放射治療或電療）結束，其病灶穩定（即
    症狀固定）並獲得有效控制或緩解（即再行治療仍不能期待
    其治療效果之狀態），且經醫師診斷身體具有永久殘廢或永
    不能復原之障害，始可認定為農保條例第36條規定之殘廢。
    被保險人因胰臟癌於89年8月22日初診並住院至同年9月16日
    ，嗣因胰臟癌等症於同年9月18日死亡，此為原判決依法確
    定之事實。是被保險人於同89年9月16(上訴人主張之治療終
    止時)之時點，仍在住院治療中，且其病情持續惡化，旋於
    隔一日後之同年月18日死亡。足見被保險人之病況於89年9
    月16日之時，非屬已治療終止或症狀固定，與農保條例第36
    條第1項及其施行細則第62條之規定尚有未合。原判決認被
    保險人之情形，並不符合農保條例第36條第1項之要件，並
    無不合。上訴人主張被保險人之症狀固定云云，自不可採。
    (二)原判決係同時認被保險人之情形，並不符合農保條例第
    36條第1項之「治療終止」要件，非僅認被保險人治療未達
    1年以上。上訴人以農保條例第36條第1項所稱「治療終止」
    並不須治療1年以上，指摘原判決違法云云，並不足採。(三
    )本院93年度判字第1727號判決之理由第3點係敘述原審法院
    91年度訴字第2106號判決之理由，並非贊同該原審判決之見
    解，該部分並不生本院廢棄發回判決理由之拘束力問題。上
    訴人指本院93年度判字第1727號判決與有利於上訴人之原審
    法院91年度訴字第2106號判決之見解相同云云，尚有誤會。
    (四)農保條例施行細則第62條規定同條例第36條第1項所稱
    之「治療終止」，係指被保險人之傷病，經治療後症狀固定
    再行治療仍不能期待其治療效果之狀態而言，其解釋符合農
    保條例第36條第1項之立法意旨，並無違法。同條例第37條
    第8款、第9款之情形，在前殘廢給付屬治療終止之情形，係
    指於症狀固定後再因傷病而致殘廢程度加重者而言。上訴人
    主張該2款規定所稱「加重」即指症狀尚未固定而更行惡化
    云云，實屬誤解。其據以推論被上訴人稱同條例施行細則第
    62條所稱「治療終止」應指症狀固定而不包括加重即有違誤
    云云，亦不可採。(五)上訴人是否因被保險人罹病支出費用
    ，與本件上訴人之請求被上訴人核給殘廢給付有無理由無關
    。(六)原判決維持原處分、審議審定及訴願決定，而駁回上
    訴人在原審之訴，業已就本件之爭點敘明其判斷之依據，將
    判斷而得心證之理由，記明於判決，與經驗法則、論理法則
    均屬無違，並無上訴人所指違背法令之情事。是上訴人求予
    廢棄原判決，難認有理由，應予駁回。
七、據上論結，本件上訴為無理由，爰依行政訴訟法第255條第1
    項、第98條第1項前段、第104條、民事訴訟法第85條第1項
    前段，判決如主文。
中　　華　　民　　國　　96　　年　　8　　 月　　30　　日
                  第五庭審判長法  官　林　茂　權
                              法  官  劉  介  中
                              法  官  鄭　忠　仁
                              法  官　黃　本　仁
                              法  官　吳　東　都
以  上  正  本  證  明  與  原  本  無  異
中　　華　　民　　國　　96　　年　　8　　 月　　30　　日
　　　　　　　　　　　　　　　書記官　莊　俊　亨
